臺灣苗栗地方法院刑事判決
111年度訴字第10號
公  訴  人  臺灣苗栗地方檢察署檢察官
被      告  彭朋順



上列被告因偽造文書等案件，經檢察官提起公訴 （109年度偵字
第6164號、110年度偵字第5207號），被告於準備程序中就被訴
事實為有罪之陳述，經本院合議庭裁定由受命法官獨任行簡式審
判程序，判決如下：
    主  文
彭朋順犯個人資料保護法第四十一條之非公務機關未於蒐集特定
目的必要範圍內利用個人資料罪，共貳罪，各處有期徒刑參月，
如易科罰金，均以新臺幣壹仟元折算壹日。應執行有期徒刑伍月
，如易科罰金，以新臺幣壹仟元折算壹日。
未扣案偽造「品管人員吳昌彥」印章壹枚及「品質計畫書」、「
廠商品質管制及勞工安全衛生人員自主檢查表」上偽造之「品管
人員吳昌彥」印文壹佰零貳枚均沒收。
　　犯罪事實
一、彭朋順於民國106年起即擔任合進工程有限公司(下稱合進公
    司)之負責人，並為仁愛工程有限公司(下稱仁愛公司)之實
    際負責人(登記負責人袁翊睿涉案部分，另經臺灣苗栗地方
    檢察署檢察官為不起訴處分)，為從事業務之人。合進公司
    、仁愛公司於106、107年間，陸續投標並得標台灣自來水股
    份有限公司第三區工程處(下稱台水公司第三區工程處)所辦
    理之「106年竹東營運所、寶山給水廠管線修漏工程」（下
    稱106年寶山工程）、「108年竹東營運所、寶山給水廠管線
    修漏工程」（下稱108年寶山工程）。彭朋順雖明知未徵得
    吳昌彥同意，吳昌彥亦無實際擔任上開2工程之品管人員，
    為符合上開2工程之履約要求，分別為以下犯行：
　㈠基於非法利用個人資料、使公務員登載不實之犯意，於106年
    3月間某日，將先前取得吳昌彥之品管人員結業證書資料，
    連同品管人員登錄表、品管人員學經歷登錄表交予業主即台
    水公司第三區工程處以行使之，再由台水公司第三區工程處
    承辦人員將吳昌彥作為106年寶山工程之專任品管人員，向
    行政院公共工程委員會申報，使行政院公共工程委員會承辦
    人員為形式審查後，以電腦登錄方式將上開不實事項登載於
    職務上所掌管之標案管理系統之電磁紀錄準公文書上。
　㈡又基於非法利用個人資料、偽造文書、使公務員登載不實、
    業務登載不實之犯意，於107年間，將先前取得吳昌彥之品
    管人員結業證書資料，連同品管人員登錄表、品管人員學經
    歷登錄表交予業主即台水公司第三區工程處以行使之，再由
    台水公司第三區工程處承辦人員將吳昌彥作為108年寶山工
    程之專任品管人員，向行政院公共工程委員會申報，使行政
    院公共工程委員會承辦人員為形式審查後，以電腦登錄方式
    將上開不實事項登載於職務上所掌管之標案管理系統之電磁
    紀錄準公文書上。彭朋順並於辦理108年寶山工程期間，冒
    用吳昌彥名義，偽刻「品管人員吳昌彥」之印章，並擅自蓋
    印於「品質計畫書」、「廠商品質管制及勞工安全衛生人員
    自主檢查表」上，而偽造私文書，嗣分別於107年12月20日
    、108年1月間交給台水公司第三區工程處以行使之，用以表
    示吳昌彥同意擔任專任品管人員、有執行專任品管人員職務
    而行使之，致生損害於吳昌彥、台水公司第三區工程處及行
    政院公共工程委員會掌管標案管理系統之正確性。
二、案經吳昌彥訴由法務部調查局苗栗縣調查站移送臺灣苗栗地
    方檢察署檢察官偵查起訴。
    理  由
一、本案被告彭朋順所犯者非為死刑、無期徒刑、最輕本刑為3
    年以上有期徒刑之罪或高等法院管轄第一審案件，其於準備
    程序進行中，先就被訴事實為有罪之陳述，經告知簡式審判
    程序之旨，並聽取公訴人、被告之意見後，本院業已依刑事
    訴訟法第273條之1第1項規定，裁定改以簡式審判程序進行
    本案審理。又簡式審判程序之證據調查，依刑事訴訟法第27
    3條之2規定，不受同法第159條第1項、第161條之2、第161
    條之3、第163條之1及第164條至第170條所規定證據能力認
    定及調查方式之限制；再被告對於卷內之各項證據，均表示
    無意見，同意作為認定事實之證據，故卷內所列各項證據，
    自得作為證據，合先敘明。
二、訊據被告對於上開事實於本院準備程序及審理時坦承不諱（
    見本院卷第87、106頁），並有證人即告訴人吳昌彥於警詢
    及偵訊時、證人彭作郎、袁翊睿於偵查中之證述（見他卷一
    第62至67、75至79頁、他卷二第9至17頁）、復有行政院公
    共工程委員會個人參與公共工程履歷線上查詢資料、結業證
    書、存證信函、公司資料查詢、品質計畫書、廠商品質管制
    及勞工安全衛生人員自主檢查表、品管人員學經歷登錄表、
    品管人員登錄表、台水公司第三區工程處竹東營運所106年3
    月28日台水三東字第10600002480號函等件在卷可參(見他卷
    一第23至41頁、他卷二第33至72頁、85至89、115、325頁)
    。故被告前開自白，核與犯罪事實相符，堪予採信。從而，
    本案事證明確，被告犯行堪以認定，應依法論科。
三、論罪科刑：
　㈠被告行為後，刑法第214條、同法第215條規定固於108年12月
    25日修正公布，並自同年12月27日生效施行，因該條於72年
    6月26日後均未修正，故於94年1月7日刑法修正施行後，所
    定罰金之貨幣單位為新臺幣，且其罰金數額依刑法施行法第
    1條之1第2項前段規定提高為30倍，本次修法僅係將上開條
    文之罰金數額調整換算後予以明定，尚無新舊法比較之問題
    ，自應逕適用修正後之刑法第214條、同法第215條之規定。
　㈡又自然人之姓名、出生年月日、身分證統一編號、學經歷，
    係屬個人資料保護法第2條第1款所指之個人資料，非公務機
    關對該個人資料之利用，除符合該法第20條第1項但書所列
    之情形外，均應於蒐集之特定目的必要範圍內為之，個人資
    料保護法第20條第1項定有明文，倘意圖為自己或第三人不
    法之利益或損害他人之利益，而違反上開規定，足生損害於
    他人者，即應科以該法第41條之罪責。查被告未經告訴人同
    意，即將其取得告訴人姓名、生日、身分證統一編號、學經
    歷等資料填入品管人員學經歷登錄表、品管人員登錄表內，
    連同結業證書資料交予台水公司第三區工程處，是其就前述
    個人資料之利用行為顯然不符合個人資料保護法第20條第1
    項但書所列各款情形，且係意圖為自己不法之利益，所為已
    違反個人資料保護法第20條第1項之規定，而該當該法第41
    條之罪責。
　㈢核被告就犯罪事實欄一、㈠所為，係違反個人資料保護法第20
    條第1項規定，而犯同法第41條之非公務機關未於蒐集之特
    定目的必要範圍內利用個人資料罪，及犯刑法第214條、第2
    20條第2項之使公務員登載不實準文書罪；就犯罪事實欄一
    、㈡所為，係違反個人資料保護法第20條第1項規定，而犯同
    法第41條之非公務機關未於蒐集之特定目的必要範圍內利用
    個人資料罪，及犯刑法第214條、第220條第2項之使公務員
    登載不實準文書罪、同法第216條、第210條之行使偽造私文
    書罪、同法第215條之業務登載不實罪。起訴書就犯罪事實
    欄一、㈠、㈡部分漏未引用個人資料保護法第41條之非法蒐集
    利用個人資料罪，然於起訴書犯罪事實欄內已載明被告基於
    違反個人資料保護法之犯意之事實，應認此部分事實業已起
    訴，僅屬漏列法條，且上揭部分與檢察官起訴、經本院認定
    有罪部分，既有想像競合犯之裁判上一罪關係，為起訴效力
    所及，且經本院告知被告此部分罪名使其一併辯論（見本院
    卷第87頁），而無礙於其防禦權之行使，本院自應一併審究
　㈣又被告偽造「品管人員吳昌彥」之印章，並擅自蓋印於「品
    質計畫書」、「廠商品質管制及勞工安全衛生人員自主檢查
    表」上，其偽造印章行為，屬偽造私文書之部分行為，而其
    偽造私文書之低度行為，復為其行使偽造私文書之高度行為
    所吸收，均不另論罪。被告冒用告訴人名義，將偽造「品管
    人員吳昌彥」之印章，蓋印於「品質計畫書」、「廠商品質
    管制及勞工安全衛生人員自主檢查表」上，主觀上皆係基於
    單一犯意支配下所為，客觀上各該行為均為整體犯罪計畫之
    一部分，於密接時間內遂行同一計畫之犯行，在客觀上以視
    為數個舉動之接續實行，依一般社會通念，應評價為一行為
    較為合理。
　㈤被告就犯罪事實欄一、㈠所為，同時犯非公務機關未於蒐集之
    特定目的必要範圍內利用個人資料罪、使公務員登載不實準
    文書罪；就犯罪事實欄一、㈡所為，同時犯非公務機關未於
    蒐集之特定目的必要範圍內利用個人資料罪、使公務員登載
    不實準文書罪、行使偽造私文書罪、業務登載不實罪，均各
    係以一行為觸犯數罪名，俱為想像競合犯，均應各依刑法第
    55條前段之規定，俱從一重論以非公務機關未於蒐集之特定
    目的必要範圍內利用個人資料罪。被告所犯上開數罪(2罪)
    間，其犯意各別、行為互殊，應予分論併罰。
　㈥審酌被告未經告訴人之同意或授權，非法利用告訴人個人資
    料，並持之使公務員登載不實，又冒用告訴人名義，偽造告
    訴人名義之印章，蓋印於「品質計畫書」、「廠商品質管制
    及勞工安全衛生人員自主檢查表」，顯見其法治觀念非佳，
    所為實值非難；兼衡酌被告犯後坦承犯行，因調解金額差距
    過大而無法與告訴人達成調解等情，有本院公務電話紀錄表
    1份可佐(見本院卷第33至37頁)之犯後態度，兼衡被告於審
    理時自陳之智識程度、家庭生活經濟狀況(見本院卷第107至
    108頁)、告訴人對於本案刑度之意見(見本院卷第37頁)等一
    切情狀，分別量處如主文第1項所示之刑，並均諭知易科罰
    金之折算標準。並斟酌被告所犯各罪之犯罪手法、時間間隔
    、對法益侵害之程度，暨其整體犯行之應罰適當性等總體情
    狀，定其應執行之刑如主文第1項所示，以期相當。
四、沒收部分：
　㈠沒收新制係參考外國立法例，為契合沒收之法律本質，認沒
    收為刑法所定刑罰及保安處分以外之法律效果，具有獨立性
    ，而非刑罰（從刑），已明定沒收為獨立之法律效果，在修
    正刑法第五章之一以專章規範，故判決主文內諭知沒收，已
    毋庸於各罪項下分別宣告沒收，亦可另立一項合併為相關沒
    收宣告之諭知，使判決主文更簡明易懂，增進人民對司法之
    瞭解與信賴（最高法院106年度台上字第386號、108年度台
    上字第1611號判決意旨參照）。是以本判決爰將主文中關於
    沒收之諭知獨立宣告，而不於各罪項下分別宣告沒收，先予
    敘明。
　㈡偽造之印章、印文或署押，不問屬於犯人與否，沒收之，刑
    法第219條定有明文。被告蓋用偽造之「品管人員吳昌彥」
    印章而偽造「品管人員吳昌彥」之印文共102枚，均應依刑
    法第219條規定，不問屬於犯人與否，均宣告沒收。又被告
    偽造之「品管人員吳昌彥」印章1枚，雖未扣案，但無證據
    證明已滅失，亦應依刑法第219條規定，不問屬於犯人與否
    ，併予諭知宣告沒收。又偽造之「品質計畫書」、「廠商品
    質管制及勞工安全衛生人員自主檢查表」，業交由台水公司
    第三區工程處承辦人員而行使之，已非屬被告所有之物，自
    不予宣告沒收。
據上論斷，應依刑事訴訟法第273條之1第1項、第299條第1項前
段，個人資料保護法第20條第1項、第41條，刑法第11條前段、
第216條、第210條、第214條、第215條、第220條第2項、第55條
前段、第51條第5款、第41條第1項前段、第219條，刑法施行法
第1條之1第1項，判決如主文。
本案經檢察官楊岳都提起公訴，並經檢察官彭郁清到庭執行職務
。　　
中　　華　　民　　國　　111 　年　　 5 　　月　　5　　日
                  刑事第三庭  法　官　許文棋
以上正本證明與原本無異。
如不服本判決應於收受判決後20日內向本院提出上訴書狀，並應
應敘述具體理由。其未敘述上訴理由者，應於上訴期間屆滿後20
日內向本院補提理由書(均須按他造當事人之人數附繕本)「切勿
逕送上級法院」。告訴人或被害人如對本判決不服者，應具備理
由請求檢察官上訴，其上訴期間之計算係以檢察官收受判決正本
之日期為準。
   　　                     　書記官  陳彥宏
中　　華　　民　　國　　111 　年　　5 　　月　　5 　　日
附錄本案論罪科刑法條：
個人資料保護法第20條
非公務機關對個人資料之利用，除第六條第一項所規定資料外，
應於蒐集之特定目的必要範圍內為之。但有下列情形之一者，得
為特定目的外之利用：
一、法律明文規定。
二、為增進公共利益所必要。
三、為免除當事人之生命、身體、自由或財產上之危險。
四、為防止他人權益之重大危害。
五、公務機關或學術研究機構基於公共利益為統計或學術研究而
    有必要，且資料經過提供者處理後或經蒐集者依其揭露方式
    無從識別特定之當事人。
六、經當事人同意。
七、有利於當事人權益。
非公務機關依前項規定利用個人資料行銷者，當事人表示拒絕接
受行銷時，應即停止利用其個人資料行銷。
非公務機關於首次行銷時，應提供當事人表示拒絕接受行銷之方
式，並支付所需費用。
個人資料保護法第41條
意圖為自己或第三人不法之利益或損害他人之利益，而違反第六
條第一項、第十五條、第十六條、第十九條、第二十條第一項規
定，或中央目的事業主管機關依第二十一條限制國際傳輸之命令
或處分，足生損害於他人者，處五年以下有期徒刑，得併科新臺
幣一百萬元以下罰金。　
中華民國刑法第210 條
偽造、變造私文書，足以生損害於公眾或他人者，處5 年以下有
期徒刑。
中華民國刑法第214 條
明知為不實之事項，而使公務員登載於職務上所掌之公文書，足
以生損害於公眾或他人者，處3 年以下有期徒刑、拘役或一萬五
千元以下罰金。　
中華民國刑法第215條
從事業務之人，明知為不實之事項，而登載於其業務上作成之文
書，足以生損害於公眾或他人者，處三年以下有期徒刑、拘役或
一萬五千元以下罰金。　
中華民國刑法第216 條
行使第210 條至第215 條之文書者，依偽造、變造文書或登載不
實事項或使登載不實事項之規定處斷。
中華民國刑法第220條
在紙上或物品上之文字、符號、圖畫、照像，依習慣或特約，足
以為表示其用意之證明者，關於本章及本章以外各罪，以文書論
。
錄音、錄影或電磁紀錄，藉機器或電腦之處理所顯示之聲音、影像或符號，足以為表示其用意之證明者，亦同。